Inventaris van het archief van de Stichting Technische Documentencentrum, 1934-1952
Nationaal Archief, Den Haag
Stichting Technisch Documentencentrum
Technisch Documentencentrum
1934-1952
I20245
12.10 meter; 106 inventarisnummers.
Normale geschreven, getypte en gedrukte stukken, geen bijzondere handschriften.
Nationaal Archief, Den Haag
Dienst Technisch Onderzoek van het Ministerie van Economische Zaken (1945-1948)
Stichting Technisch Documentatiecentrum (1948-1952)
Het archief van de Stichting Technisch Documentencentrum (TDC) bestaat voor een groot deel uit correspondentie met diverse secties van het TDC, met name het Bureau Londen. Daarnaast bevat het reisrapporten, opdrachtendossiers, technische onderzoeksrapporten, jaarverslagen en externe briefwisselingen met ministeries, bedrijven en onderzoeksinstituten. Verder bevinden zich in het archief (geheime) stukken met betrekking tot de vestiging en werving van Duitse experts en wetenschappers in Nederland en de Technische Organisatie, afkomstig uit de periode 1945-1950.
Archiefvorming
Geschiedenis van de archiefvormer
In 1945 constateerde de Nederlandse regering een achterstand in kennis van de industriële innovatie als gevolg van de inbeslagname van het industriële bedrijf door de bezetter en de verwoestingen die waren aangericht. Het Ministerie van Economische Zaken stelde daarom een dienst Industrieel Onderzoek in. De werkzaamheden van de ambtenaren bestonden uit het verzamelen van rapporten, met name van overheidsinstanties uit het buitenland die niet in het publieke circuit belandden, het uitzetten van “uitkijkposten” en het uitzenden van Nederlanders op reis. Nadruk werd gelegd op de verkrijging van instructiefilms over de industriële vooruitgang in de Verenigde Staten en het opsporen van specialisten uit Duitsland om die in Nederland te werk te stellen. Vanuit het ministerie gingen technisch-wetenschappelijke attachés naar de ambassades om de uitwisseling en verkrijging van dergelijke gegevens te bevorderen.
De oprichting van de Organisatie van Europese Economische Samenwerking (OEES), die mede onder druk van de onderhandelingen inzake het door de Verenigde Staten geïnitieerde herstelplan van Europa (het Marshallplan) was ontstaan was aanleiding om van deze dienst een open stichting te maken. Op 13 oktober 1948 werden de statuten notarieel vastgesteld van een Stichting Technisch Documentencentrum. In de briefhoofden van haar correspondentie nader omschreven als Stichting tot het verzamelen en verspreiden van technische informatie uit het buitenland..
De stichting werd bestuurd door een Raad van Bestuur met delegaties uit verschillende ministeries, met name dat van Economische Zaken, Oorlog, Marine en Verkeer en Waterstaat. Tevens wees Economische Zaken delegaties aan van TNO Delft en van de Hoofdgroep Industrie van de nog actieve Woltersomse organisatie van bedrijfsgroepen. Tevens was er een Commissie van Bijstand met leden van industriële concerns die - doordat zij tijdens de oorlog gedeeltelijk in ballingschap waren gevestigd - zelf relaties met het buitenland hadden. Het bestuur had de bevoegdheid een dagelijks bestuur met een directeur en een secretaris te benoemen en bureaus in te richten in Amsterdam en in het buitenland. Vast staat dat er in ieder geval kantoren zijn geweest in Londen en Washington, waar ook economische voorlichtingsdiensten werkzaam zijn geweest. In OEES-verband werden bovendien afspraken gemaakt voor de uitwisseling van microfilms.
De stichting had als doel “het verzamelen van technische en wetenschappelijke gegevens in het buitenland die slechts langs officiële (lees: ambtelijke) weg of persoonlijk contact te verkrijgen zijn en het verspreiden van deze gegevens in Nederland.” De documentatie werd opgeslagen in een bibliotheek, die door het kantoor van Amsterdam werd gerund. De aldus verkregen gegevens zouden door dit kantoor worden verspreid in periodieke bulletins en rapporten, waarop klanten vanuit het Nederlandse bedrijfsleven zich konden abonneren. Uit de inkomsten van deze publicaties zou dit kantoor zich niet volledig kunnen voorzien. Daarom werd zij door het ministerie gesubsidieerd.
In 1950 was de stichting tot volle bloei was gekomen en had zij zich door middel van propaganda volledig bekend gemaakt. Maar het jaar daarop brak de Korea-oorlog uit en de crisis die daarmee te maken had. Het ministerie besloot daarom de subsidiekraan voor 1952 dicht te draaien en op 22 augustus besloot de stichting tot liquidatie over te gaan. In het begrotingsjaar 1952 werd deze procedure afgerond met een gratificatievoorstel aan de liquidateur.
Geschiedenis van het archiefbeheer
Blijkens een document, aangetroffen in inv. nr. 90 is er een registratuurplan met een eigen numerieke code voorgesteld op basis van organisatie en taak, zodat contacten met correspondenten in aparte dossiers kunnen worden geborgen en gegevens over specifieke vragen konden worden opgespoord. Dit plan is blijkens opschriften en tabbladen op de dossieromslagen niet uitgevoerd. De stukken van de Dienst Technisch onderzoek zijn door het Centrum overgenomen en daar verwerkt. Na de liquidatie van het centrum zijn de meestal in omslagen geborgen bescheiden in willekeurige volgorde in de archiefbewaarplaats van het ministerie in de wijk Kortenbosch gedeponeerd. Mogelijk zijn er selecties toegepast conform de lijsten die in 1947-1949 zijn vastgesteld.
De verwerving van het archief
Het archief is samen met andere archieven van organen betreffende het economisch beleid in oorlogstijd onder de categorie “rijksbureaus” door het ministerie van Economische Zaken in 1969 krachtens de Archiefwet overgedragen aan het Algemene Rijksarchief en gedeponeerd in hulpdepot van het Algemeen Rijksarchief in Schaarsbergen.
Inhoud en structuur van het archief
2.19
Inhoud
Het archief bevat correspondentie met kantoren en experts in het buitenland en met internationale organisaties. Daarnaast komen er ook algemene rapporten over industriële branches verspreid voor, met name gegevens die van belang zijn voor de wederopbouw en het herstel van de industrie in Nederland.
Selectie en vernietiging
In het hulpdepot in Schaarsbergen werd het in overeenstemming van de toen geldende vernietigingslijsten door een gedetacheerde ambtenaar van het ministerie oppervlakkig geselecteerd, met name de categorieën 10–21 van Hoofdstuk I- Algemeen van de ‘lijst van voor vernietiging in aanmerking komende stukken, welke behoren tot het archief van het Ministerie van Economische Zaken en de daaronder ressorterende diensten’, vastgesteld bij beschikking van de Minister van Economische Zaken en de Minister van Onderwijs, Kunsten en Wetenschappen nrs. OKN 117.173 d.d. 07-09-1965 en MH 465/878 d.d. 14-06-1965), waarbij ook voorafgaande lijsten vanaf 1947 zijn toegepast. Het overgebleven bestand werd in volgorde waarin de stukken werden aangetroffen per doos beschreven in een plaatsingslijst en krachtens de Archiefwet 1962 overgedragen aan het Algemeen Rijksarchief.
Op het archief is bij eventuele nadere ordening en beschrijving de Selectielijst voor de neerslag van de handelingen van de Minister van Economische Zaken en de onder hem ressorterende actoren op het beleidsterrein Overheidsinformatievoorziening over de periode 1945–1999 (Stcrt 09-02-2013) van toepassing.
Aanwijzingen voor de gebruiker
Openbaarheidsbeperkingen
Volledig openbaar.
Materiële beperkingen
Aanvraaginstructie
Openbare archiefstukken kunnen online worden aangevraagd en gereserveerd. U kunt dit ook via de terminals in de studiezaal van het Nationaal Archief doen. Om te kunnen reserveren dient u de volgende stappen te volgen:
U maakt een profiel aan op www.gahetna.nl, en logt vervolgens in
Via de archiefinventaris (alleen de beschrijvingen met rode nummers) selecteert u het gewenste archiefstuk door op de knop 'Reserveren' te klikken
In het volgende scherm geeft u aan op welke dag u het archiefstuk wilt inzien
Indien u zich bevindt in de studiezaal en een tafelnummer heeft ontvangen kunt u dit nummer vermelden. Als u geen tafelnummer heeft kunt u tafelnummer 777 laten staan
Vervolgens bevestigt u uw reservering door deze te versturen.
Verwant materiaal
Beschikbaarheid van kopieën
Verwante archieven
2.06.106 Archief van de Economische Voorlichtingsdienst, in het bijzonder over de periode vanaf 1954, toen daar ook een afdeling Onderzoek werd opgericht. De bibliotheek van de Economische Voorlichtingsdienst, die de gegevens van het Documentencentrum had overgenomen, is in 2000 geliquideerd.
2.06.107, Archief van het Ministerie van Economische Zaken, Buitenlandse Economische Betrekkingen (EZ/BEB) met gegevens over attachés bij Nederlandse ambassades in het buitenland.
Beschrijving van de series en archiefbestanddelen
- Correspondentie, 1949; 1-11
  - Correspondentie A t/m C, 1
  - Correspondentie D t/m H, 2
  - Correspondentie I t/m M, 3
  - Correspondentie N t/m R, 4
  - Correspondentie S t/m Z, 5
  - Correspondentie Washington (volgens onderwerp), Correspondentie Washington (volgens register); Correspondentie Washington (inkomende post); 6
  - Correspondentie Washington (inkomende duplicaten), Correspondentie Washington (uitgaande duplicaten); 7
  - Correspondentie Washington (bijlagen), Correspondentie TNO (A t/m M); 8
  - Correspondentie TNO (O t/m Z), Correspondentie Ministeries; 9
  - Correspondentie Raad van Bestuur, Correspondentie Vakgroepen; 10
  - Correspondentie Philips, Correspondentie Staatsmijnen; 11
- Correspondentie, 1950; 12-31
  - Correspondentie A t/m B, 12
  - Correspondentie B t/m C, 13
  - Correspondentie D t/m F, 14
  - Correspondentie G t/m J, 15
  - Correspondentie K t/m L, 16
  - Correspondentie M t/m N, 17
  - Correspondentie O t/m P, 18
  - Correspondentie Q t/m S, 19
  - Correspondentie T t/m Z, 20
  - Correspondentie Washington (ingekomen post A t/m G6), 21
  - Correspondentie Washington (ingekomen post H t/m [onleesbaar...], 22
  - Correspondentie Washington (inkomende post L t/m einde), 23
  - Correspondentie Washington (uitgaande post), Correspondentie Washington (afgehandelde opdrachten); 24
  - Correspondentie Londen (inkomende post), 25
  - Correspondentie Londen (uitgaande post), Correspondentie Londen (afgehandelde opdrachten); 26
  - Correspondentie Staatsmijnen, Correspondentie Nationaal Luchtvaart Laboratorium; Correspondentie Technische Hogeschool; 27
  - Correspondentie Philips (algemene correspondentie), Correspondentie Philips (opdrachten); 28
  - Correspondentie Kunstzijdespinnerij Nijma, Correspondentie Ned. Inst. v. Documentatie, Efficiency en Registratuur; Correspondentie Kon. Ned. Zoutindustrie; 29
  - Correspondentie Rijksverdedigingsorganisatie T.N.O., Correspondentie Ministerie van Economische Zaken; 30
  - Correspondentie Heer Bangert (A t/m Z), 31
- Correspondentie, Algemeen A t/m Z; Correspondentie Bureau Londen (inkomend),; ILO 1-427; 1950; 1948-1950; 32
- Correspondentie Bureau Londen (inkomend), 1948-1950; 33-35
  - ILO 428-1200, 33
  - ILO 1201-2150, 34
  - ILO 2151-2950, 35
- Correspondentie Bureau Londen (inkomend),1948-1950, ILO 2951-3172; Correspondentie Bureau Londen (uitgaand),; BULO 1-435; 36
- Correspondentie Bureau Londen (uitgaand), 1948-1950; 37-40
  - BULO 436-1623, 37
  - BULO 1801-2750, 38
  - BULO 2751-4250, 39
  - BULO 4251-5259, 40
- Registers, Index op ILO en BULO; Register verzonden bijlagen; [onleesbaar...]; 1948-1950; 41
- Opdrachten., 1950; 42-47
  - ANBI 1, 42
    t/m 949
  - ANBI 950 t/m 1300, 43
  - Opdrachtenregister, 44
  - LODO's 1-832, 45
  - LODO's A en B 1301-1417, 46
    LODO's duplicaten
  - Verzendlijsten, 1947-1950, Aangevraagde pamfletten, catalogi etc., 1950-1951; Copieën diverse correspondentie, 1946-1948; 47
- Lijst van onafgehandelde aanvragen van de Sectie Technische Documentatie (Londen), GDC; Reisrapporten en bijlagen van ir. G.E. ten Bokkel Huinink; 1949; 48
- Reisrapporten Ir. P. Stok, 1-24 en luchtvaartbijlagen; Reisrapporten en notities,; Reisrapporten,; 1945/50; 1949; 1950/51; 49
- Reisrapporten, Reisrapporten (incl. bijlagen); Concordantielijst; UM's en FB's; Survey's v.h. Central Office of Information; Kodak ltd. Instructies [onleesbaar...] filmlijsten; 1949; 1947; 50
  Kodak ltd. Instructies [onleesbaar...] filmlijsten
- Filmlijsten, Electrotechnische bijlagen; H.E.C.-lijsten (BIOS/JAP/P [...] R-lijsten); Correspondentie, opdrachtendossiers,; Ao - A 19; 1947-1950; 1946-1950; 1947-1951; 51
- Correspondentie, opdrachtendossiers, 1947-1951; 52-59
  - B 1 - C 17, 52
  - C 18 - F 4, 53
  - F 5 - I 3, 54
  - I 3 - M 17, 55
  - M 18 - P 1, 56
  - P 2 - S 3, 57
  - S 3 - T 3d, 58
  - T 3e - Z2, Index, 59
- Manuscripten der Technische Onderzoek Rapporten, 1947-1948; 60-64
  - Bestanddeel 1, 60
  - Bestanddeel 2, 61
  - Bestanddeel 3, 62
  - Bestanddeel 4, 63
  - Bestanddeel 5, 64
- Notulen van vergaderingen,1948-1950, Ledenlijst, tarieven, en instructies,1948-1950; Publicaties (voordrachten), 1949; Publicaties (mededelingen aan de leden), 1950-1951; Publicaties (voordrachten T.D.C.), 1947-1950; 64
- Gerubriceerde documenten (bijlagen), Acquisitie; Instructies,; Tentoonstellingen,; Voorstellen en verslagen t.o.v. de Organisation for European Economic Co-operation (OEEC),; Geheime uitgaande Bulog-post,; Geheime uitgaande Ilog-post,; Bash receipts (I DC),; 1950; 1950/51; 1951; 1949; 1949-1950; 1949/50; 1946; 65
- Beleidsstukken T.D.C. (bijlagen), Jaarverslagen T.D.C. (incl. lopende zaken); Verzamelmap nagekomen archiefstukken,; Netherlands News,; Postboeken inkomende en uitgaande brieven van het Bureau Londen; 1948-1950; 1950-1951; 1951; 66
- Opdrachten voor het bezoeken van diverse fabrieken, o.a. reisrapporten, (binngekomen correspondentie); Opdrachten voor het bezoeken van diverse fabrieken (uitgaande correspondentie),; Afschriften comptabele bescheiden,; 1945-1950; 1951; 1946-1949; 67
- Kopieën uitgaande correspondentie, Algemene correspondentie (A t/m Z); 1950; 1947-1948; 68
- Kopieën correspondentie (no. 26885 - 44346), kopieën correspondentie (no. 1 - 6431); 1947-1948; 69
- Algemene correspondentie (volgens onderwerp), Stukken van dr. Winkler (Röntgentechnische Berichten); Reparatie. Correspondentie Verbindingsofficieren. Algemene mededelingen,; In- en uitgaande correspondentie W. Johanknegt,; 1946-1947; 1934-1949; 1947-1948; 1950; 70
- Camp orders, Rapporten en lijsten van Duitse scientists; Tijdschriften en boeken,; 1947-1948; 1946; 71
- Nederlandse orders en mededelingen, Vestiging van Duitse experts en geleerden in Nederland; Nederlanders naar Duitsland (A-Z),; Research branch (A-Z),; Sollicitaties,; 1946-1947; 1947-1949; 1947-1948; 1946-1948; 72
- In- en uitgaande correspondentie., 1947-1950; 73-84
  - Abele - Czernay, 73
  - Dannenberg - Gebhardt, 74
  - Geisen - Hooykaas, 75
  - Hopfe - Linthorst, 76
  - Lochmann - Remert, 77
  - Richter - Staverman, 78
  - Steatite - Zorn, 79
  - Adolf - Eilers, 80
  - Engels - Hopfe, 81
  - Hübel - Matthey, 82
  - Melchior - Schärfe, 83
  - Schleimer - Zinner, 84
- Opdrachten (No. 20 - 70), 1950-1951; 85
- Opdrachten (No. 71 -91), Register betreffende uit Nederland geroofde goederen; Brievenboek,; Correspondentie en brochures betreffende hulpmotoren voor rijwielen; 1950-1951; 1948; 86
- Diverse correspondentie, Ledenlijsten [onleesbaar...]; Way-bills en Visumadviezen,; Diverse Duitse correspondentie,; Kon. Ned. Academie van Wetenschappen; Postzegelboekje; telefoongesprekken; diverse reisdocumenten; twee monsters plaatijzer; 1947-1950; 1948-1949; 1949; 87
- Uitgaande post, 1 jan. 1952 - 9 mei 1953; 88
- Kwartaalstaten; Inventarislijsten, Nota's; lidmaatschappen; Auto's,; 1952; 1951; 89
- Mededelingen Ministerie van Economische Zaken; stichtingsakten; andere schema's'; vervallen overeenkomsten op gezegeld papier, Loonbelasting; 1948-1950; 1951-1952; 90
- Begrotingen, Opdrachten N.I.D.E.R. Washington; Begrotingen en financiële verslagen,; 1949-1951; 1950; 91
- Begrotingen en financiële verslagen, 1951; 92
- Correspondentie Raad van Bestuur, 1948-1951; 93
- Algemene Rekenkamer, G. Bremer; Commissie van Bijstand,; Raad van Bijstand,; Centraal Beheer,; C.I.V.I,; N.V. Coq, Utrecht,; Dam & zoon, Apeldoorn,; G. Dikkers, Hengelo,; Domeinen,; Economisch Technologisch Instituut,; Kon. Ned. Vliegtuigfabriek Fokker,; 1951; 1950-1951; 1949; 1949-1952; 94
- Van der Graaf & Co., Amsterdam, Hansen, New York; Houwen,; Instituut voor Industriële Samenwerking,; Instituut voor Industriële Vorming,; Instituut voor Duits-Nederlandse Industriële samenwerking,; Instituut voor Onderzoek, Amsterdam,; Jaarbeurs,; Kuyper,; Correspondentie met Londen,; Correspondentie met Hr. Lopes Cardozo,; 1951; 1948-1951; 1950-1951; 95
- Nicro, Velsen, Ministerie van Algemene Zaken; Ministerie van Buitenlandse Zaken,; Ministerie van Economische Zaken (accountantsdienst),; Ministerie van Economische Zaken (Hr. Chaillet),; Ministerie van Economische Zaken (Afd. Comptabiliteit),; Ministerie van Economische Zaken (Afd. Huishoudelijke Dienst),; Ministerie van Economische Zaken (Afd. Industrialisatie),; Ministerie van Economische Zaken (Afd. Juridische Zaken),; Ministerie van Economische Zaken (Afd. Voorlichting),; Ministerie van Economische Zaken,; Ministerie van Financiën,; Ministerie van Marine,; Ministerie van Onderwijs, Kunsten en Wetenschappen,; Ministerie van Oorlog,; Ned. Documenten Reproductie,; N.I.D.E.R.,; 1951; 1949; 1948-1951; 1950-1951; 1950-1952; 1947-1951; 1948-1952; 1951-1952; 96
- N.V. Nephriet, Soestdijk, Raad van Arbeid, Den Haag; Rotterdamse Bank,; Rijksgebouwendienst,; Rijksinkoopbureau,; Rijks Nijverheidsdienst,; Hr. Schoenmaker, technische zaken,; Ing. J. Siepman v.d. Berg, Delft,; T.N.O.,; Hr. De Vlas,; Vos, Duitsland,; Correspondentie Washington (ingekomen),; Correspondentie Washington (uitgaande),; Washington (vakantieregeling),; Washington (Verhuizing Bureau),; 1950-1951; 1951; 1949-1952; 1951-1952; 97
- K.I.V.I., Begrotingen; Belastingen,; Correspondentie bestuur,; Kosten van pand in Den Haag,; Afd. Comptabiliteit,; Dubieuze debiteuren,; Dubbele copieën Washington,; 1949-1951; 1950-1951; 1951; 98
- Duplicaten, Inventaris; Correspondentie Hoofdbureau Amsterdam,; Hoofdgroep Industrie, Garantie-fonds; Instructie werkzaamheden,; Liquidatie,; 1948-1950; 1952; 1947-1948; 1949; 1951-1952; 99
- Onafgewerkte opdrachten, Onderhoud gebouw Den Haag; Overzicht werkzaamheden Amsterdam, Londen en Washington,; Reorganisatie,; Uitwisseling van technische overheidspublicaties,; Correspondentie voorzitter,; 1951-1952; 1951; 1949-1951; 1948-1952; 100
- Amerika (Mej. Boissevain), Amerika (Verslag werkzaamheden); België,; Duitsland,; Duitsland (Commissie-Generaal Ned. Economische Belangen),; Engeland,; Frankrijk,; Indonesië,; 1951; 1949-1950; 1949-1952; 1948-1952; 1952; 1950; 101
- Twee postboeken, z.j., Geheim archief; Samenwerking T.D.C. - N.I.D.E.R.,; 1949; 1949-1952; 102
- Gerubriceerd archief (+ enkele losse stukken), Bijlagen Londen; Vergaderingen Raad van Bijstand T.D.C.,; 1951; 1949-1950; 103
- Verslagen, 1947-1951; 104
- Diverse rapporten en notulen vergaderingen, 105
- Technische Organisatie, Geheime stukken Technische Organisatie; Getekende toestemmingen tot het lenen van geheime rapporten,; Taalanalyses; Organisatie van de besprekingen over de Afdeling Duitsland,; Financiële administratie en personeelszaken,; Enkele dossiers Technische Organisatie, onder ander de zaak Papst e.d.,; 1949; 1945-1947; 1 mei 1949 - 31 december 1949; 1949-1950; 1948-1949; 106